【裁判字號】    99,訴,2337
【裁判日期】    991110
【裁判案由】    分割共有物
【裁判全文】
臺灣臺北地方法院民事判決              99年度訴字第2337號
原      告  劉育君
訴訟代理人  連阿長律師
訴訟代理人  蔡君毅
被      告  蔡秀杰
上列當事人間請求分割共有物事件，本院於民國99年10月27日言
詞辯論終結，判決如下：
    主  文
原告之訴駁回。
訴訟費用由原告負擔。
    事實及理由
一、原告主張：
    (一)坐落臺北市○○區○○段二小段38地號土地（面積791 平
      方公尺、持分152／10000）及其上同段170 號建號建物（
      即門牌號碼台北市○○路140 號10樓、面積111.34平方公
      尺、陽台3.19平方公尺、權利範圍全部）之不動產（下稱
      系爭不動產），為原告與被告於民國74年間共同買售，各
      有應有部分1／2。而系爭不動產由原、被告共同買受後，
      多年來均由被告佔有使用中，茲因原告現欲終止兩造間共
      有關係，且兩造間並無契約約定不得分割，原告即得隨時
      請求分割共有物。又系爭不動產之房屋衛生設備及廚房為
      單一，如以原物分配，有其使用上之困難，應以原物變賣
      後將價金分配予兩造各1／2之方式分割共有物，甚或協議
      系爭不動產價格，由原告或被告買受另一方之所有權。為
      此，爰依民法第823 條第1 項、第824 條第2 項第2 款規
      定，請求將系爭不動產為變價分割，並按兩造所有之比例
      分配價金等語。
    (二)對被告答辯之陳述：
      1.買受系爭不動產之前，兩造已共同在臺北修行，為人誦
        經並從事化緣，已有部分積蓄；加以原告為買屋向俗家
        親募捐120 萬元左右，是依公平原則，兩人共同募捐所
        得應屬共有，並非歸於被告個人所有，實難謂原告未出
        資購買系爭不動產。況系爭不動產之購屋貸款，由兩造
        為連帶債務人，且均以所取得之應有部分為債銀行台灣
        中小企銀設定最高限額抵押權160 萬元，苟系爭不動產
        非原告所共有，原告焉有作為債務人之理。
      2.縱認原告未出資購買系爭不動產，然原告亦因被告之贈
        與，而取得系爭不動產之應有部分，被告否認原告非共
        有人自非有理。
    (三)並聲明：兩造共有之系爭不動產，應以原物變賣，價金分
      配於原告與被告各1／2。
二、被告則略以：系爭不動產係由被告獨自出資購買，以為成立
    道場之用，然原告於被告成立道場之前，因揚言其擅長家事
    （廚藝、環境整理等），並願參與有關道場方面之運作，且
    為求自我保障之故，乃要求被告於道場成立時，移轉系爭不
    動產所有權之1／2予原告所有，以是因緣，被告為使原告專
    心為道場幫忙，遂於道場成立時照原告之要求移轉系爭不動
    產之1／2所有權，實則系爭不動產係由被告所購買，與原告
    無涉，被告亦無贈與意思存在。又原告於被告當選臺北市佛
    教會之監事後，即時常對被告施與惡語、暴力，且因信徒屬
    性之不同，使雙方誤會日深，原告遂執意離去，兩造因此簽
    具協議書，約定系爭不動產爾後由被告全權處理，原告就其
    持有之持分全部自願無條件放棄。職是，系爭不動產既非原
    告所購買，且原告嗣亦自願放棄其持有之持分，原告請求變
    價分割並無理由等語，資為抗辯。並聲明：原告之訴駁回。
三、兩造不爭執之事實：
    兩造共有坐落臺北市○○區○○段二小段38地號土地（面積
    791 平方公尺、持分152／10000），及坐落該土地上同小段
    170 號建號，門牌號碼臺北市○○區○○路140 號10樓（面
    積111.34平方公尺、陽台3.19平方公尺、權利範圍全部）之
    不動產。
四、本件原告主張系爭不動產為兩造所共有，多年均為被告佔有
    使用中，現因原告欲終止共有關係，遂依民法第823 條及第
    824 條第2 項第2 款規定，訴請裁判變價分割等語。但為被
    告所否認，並以前開情詞置辯。準此，本件兩造爭執之要旨
    在於：原告是否為系爭不動產應有部分1／2之借名登記名義
    人，而非真正所有權人？原告訴請變價分割有無理由？
五、得心證之理由：
    (一)按當事人主張有利於己之事實者，就其事實有舉證之責任
      ，民事訴訟法第277 條前段定有明文。本件依土地及建物
      登記謄本之記載（見本院卷第8 、9 頁），系爭不動產應
      有部分1／2登記為原告所有，則依土地法第43條所定「依
      本法所為之登記，有絕對效力」，不動產登記名義人即為
      不動產之所有權人，此為社會通念之常態事實，應堪認原
      告為系爭不動產應有部分1／2之所有權人，且此為被告所
      不爭執，堪信為真實。是如被告否認原告持有系爭不動產
      應有部分1／2之所有權，並辯稱系爭不動產實係由其獨自
      出資購買，原告並未出資等情，自應由被告就原告僅係借
      名登記名義人之有利於己之事實負舉證責任。
    (二)經查，被告上開所為系爭不動產係由其購買，買賣價金係
      由被告交付予賣主涂長君、涂吳美惠，貸款部分亦均由被
      告還清，原告實際並未出資等情之辯稱，除據被告提出不
      動產買賣契約書、保險費收據、地價稅繳款書、房屋稅繳
      款書等為證（見本院卷第36至42頁、第73至75頁），並經
      證人涂長君、涂吳美惠於本院99年9 月20日言詞辯論期日
      到庭證述：「有，在樓梯見到。當時簽約，頭一次兩個人
      來，以後都是被告蔡秀杰來。錢有現金，是被告蔡秀杰拿
      給我的，他拿200 多萬現金，不是一次拿，其他他去銀行
      領錢或是買現金支票給我。」、「原告劉育君只簽約那次
      看過，以後就沒有見過了。其他的事情我記不得了。」、
      「至於那個錢是誰的，我也不知道。我只有在簽約的時候
      看過原告劉育君，但是拿錢給我的人是被告蔡秀杰。我們
      本來就不認識。」等情綦詳。可知，系爭不動產買賣契約
      雖係以原告及被告名義所共同簽訂，然嗣後關於購買系爭
      不動產事宜及買賣價金之交付等，則均係由被告出面負責
      處理，衡諸經驗法則，本院自堪認定系爭不動產確實係被
      告出資購買，原告僅係系爭不動產應有部分1／2之借名登
      記名義人，非真正所有權人。
    (三)至於原告陳稱被告所交付之買賣價金確實有其資金存在等
      情。惟按事實有常態與變態之分，其主張常態事實者無庸
      負舉證責任，反之，主張變態事實者，則須就其所主張之
      事實負舉證責任（最高法院86年度台上字第891 號判決意
      旨足資參照）。而本件依證人涂長君、涂吳美惠之前揭證
      詞既堪認買賣價金均係由被告所交付，則該買賣價金為被
      告所有、系爭不動產由被告出資購買為常態，該部分之價
      金有原告資金在內為變態，故原告主張被告所支付之買賣
      價金內有部分為其所有，即應負舉證責任。然原告迄至本
      件言詞辯論終結前，均未具體舉證以實其說，僅空言泛稱
      兩造共同在臺北修行，為人誦經並從事化緣，兩人共同募
      捐所得應屬共有，非歸被告個人所有，自難謂原告未出資
      購買系爭不動產云云。是原告既未能確實舉證證明被告所
      支付之價金內包含其所有之資金，抑或係有出資購買系爭
      不動產之資金流向，本院即難生被告有出資購買系爭不動
      產之心證。故原告主張其為系爭不動產之共有人乙節，即
      非可採。
    (四)原告復又主張縱認其未出資購買系爭不動產，然原告亦因
      被告之贈與而取得系爭不動產應有部分1／2所有權云云。
      但被告業已否認其有贈與系爭不動產應有部分1／2所有權
      之意思存在（見本院卷第32頁背），則依首揭舉證責任之
      分擔原則，亦應由原告就被告有贈與之意思表示負舉證責
      任，然原告既未能舉實證說明，是原告此部分主張，仍非
      有據，不足採信。
    (五)綜上，本件被告既已舉證證明系爭不動產係由其出資購買
      ，原告僅為系爭不動產應有部分1／2所有權之登記名義人
      ，而非真正所有權人，則原告主張其為系爭不動產之共有
      人，並訴請裁判變價分割系爭不動產，要無可採。
六、從而，原告依民法第823 條第1 項、第824 條第2 項第2 款
    之規定，請求將系爭不動產為變價分割後，並按兩造所有之
    比例分配價金，即無理由，應予駁回。
七、本件為判決之基礎已臻明確，兩造其餘之陳述及所提其他證
    據，經本院斟酌後，認為均於判決之結果無影響，亦與本案
    之爭點無涉，自無庸逐一論述，併此敘明。
八、據上論結，本件原告之訴為無理由。依民事訴訟法第78條，
    判決如主文。
中    華    民    國    99    年    11    月    10    日
                  民事第四庭    法  官  趙子榮
以上正本係照原本作成
如對本判決上訴，須於判決送達後20日內向本院提出上訴狀。如
委任律師提起上訴者，應一併繳納上訴審裁判費。
中    華    民    國    99    年    11    月    10    日
                                書記官  謝榕芝

司法院資訊處製作；財團法人民間司法改革基金會備份。
